【裁判字號】    89,台上,1278
【裁判日期】    890602
【裁判案由】    確認派下權不存在
【裁判全文】
最高法院民事判決                              八十九年度台上字第一二七八號
    上  訴  人  午○○
    訴訟代理人  蘇友辰律師
                孫天麒律師
    被 上訴 人  子○○
                丑○○
                癸○○
                Ａ○○
    右四人共同
    訴訟代理人  陳照雄
    被 上訴 人  庚○○
                Ｇ○○
                寅○○
                未○○
                Ｅ○○
                Ｃ○○
                Ｂ○○
                乙○○
                黃○○
                酉○○
                辰○○
                丙○○
                辛○○
                巳○○
                卯○○
                申○○
                宇○○
                Ｆ○○
                戌○○
                丁○○
                己○○
                宙○○
                玄○○
                戊○○
                壬○○
                亥○○
                地○○
                天○○
                Ｈ○○
                甲○○
                Ｄ○○
    右 三一 人
    共 同訴 訟
    代  理  人  邱六郎律師
右當事人間請求確認派下權不存在事件，上訴人對於中華民國八十八年三月九日台灣
高等法院第二審更審判決（八十七年度重上更(一)字第一八號），提起上訴，本院判決
如左：
    主  文
原判決廢棄，發回台灣高等法院。
    理  由
本件上訴人主張：伊曾祖陳彬琳（堂號源春、諱奕霖）為紀念陳姓一世祖「仙媽公」
，於清光緒二十三年間自行斥資，以「仙媽公」名義向五大房公記「陳振春」，購買
如第一審判決附表(一)（下稱附表(一)）所示土地十五筆（下稱系爭土地），並於日本官
署制作之土地台帳登記業主為「仙媽公」、管理人「陳彬琳」，系爭土地屬於陳彬琳
所有之私業。迨至台灣光復後，政府於民國三十六年間辦理土地總登記申報時，仍登
記所有人為「仙媽公」、管理人「陳彬琳」，陳彬琳至今之繼承人僅伊一人，直至六
十七年五月十九日伊為辦理繼承登記，誤認須以祭祀公業名義為之，始申請變更登記
所有人為「祭祀公業仙媽公」，惟系爭土地仍屬伊之私業。茲被上訴人均自稱為「祭
祀公業仙媽公」之派下，自屬侵害伊權利等情，求為確認被上訴人就祭祀公業仙媽公
派下權不存在之判決。
被上訴人則以：祭祀公業仙媽公乃兩造之祖先「啟永公」、「啟通公」、「光順法公
」、「成業公」、「啟好公」……等共計七十人於清咸豐年間，以合約字之方式，所
共同發起設立，上訴人之曾祖父陳彬琳僅為該公業之管理人而已，該公業非其獨資創
立，故「祭祀公業仙媽公」與「祭祀公業陳仙媽公」為同一主體，上訴人明知上情，
為獨吞公業財產，始掩蓋事實。且上訴人既一再主張「仙媽公」為其私業，嗣誤載為
「祭祀公業仙媽公」，顯然係認為「仙媽公」非祭祀公業，既非祭祀公業自不生派下
權問題等語，資為抗辯。
原審維持第一審所為上訴人敗訴判決，駁回其上訴，無非以：上訴人主張坐落台北市
南港區○○段如第一審判決附表（下稱附表）(一)所示土地，日據時期及民國三十六年
間辦理土地總登記時，所有人姓名登記為「仙媽公」、管理人為「陳彬琳」。嗣於六
十七年間，始更正所有人名稱為「祭祀公業仙媽公」、管理人為「陳彬琳」等情，業
據提出土地台帳及重測前後之土地登記簿謄本可稽，堪信為真實。查上訴人主張如附
表土地由「仙媽公」更名為「祭祀公業仙媽公」既為真實。另依上訴人申請更正及台
北縣汐止鎮地政事務所七十九年北縣汐地一字第八○一九號函覆訴外人陳宜坤略以：
坐落汐止鎮○○段南港子小段八地號土地（附表(二)編號１）經查日據時期土地台帳、
地目「建物敷地」、面積為「一‧二一○甲」（應係○‧一二一○甲之誤），足見其
登錄日期欄，業主姓名「祭祀公業陳仙媽公」、管理人陳彬琳、陳欽明，所列皆與土
地登記簿相符等情觀之，原始「仙媽公」及「陳仙媽公」與而後更正的「祭祀公業仙
媽公」及「祭祀公業陳仙媽公」均屬不同的祭祀主體，非可混指為同一權屬。惟上訴
人認為「仙媽公」並非祭祀公業名稱，只係私業登記之名義，果如此，應無派下權之
問題。何況，縱使仙媽公為祭祀公業，上訴人是否為祭祀公業仙媽公之派下，猶在訴
訟中，仍未確定（指原法院八十五年度家上更(四)字第九號上訴人與陳賜坪等間確認派
下權不存在事件），是上訴人提起本件確認之訴自非有即受確認判決之法律上利益。
此外被上訴人抗辯系爭不動產為公業非私業云云，係認祭祀公業陳仙媽公外別無祭祀
公業仙媽公之意，從而祭祀公業陳仙媽公派下外，不生祭祀公業仙媽公派下問題，上
訴人亦自認「仙媽公」更正為「祭祀公業仙媽公」是因錯誤所致。故縱使日據時期土
地台帳記載該等土地業主氏名為「祭祀公業仙媽公」亦不能證明有名為「祭祀公業仙
媽公」之祭祀公業存在，是故上訴人提起本件確認之訴非有即受確認判決之法律上利
益，灼然可見等詞，為其判斷之基礎。
惟查民事訴訟法第四百六十九條第六款所謂判決理由矛盾，係指其理由前後抵觸，或
判決主文與理由不符之情形而言，有一於此，均足為發回更審之原因。原審既認原始
「仙媽公」及「陳仙媽公」與而後更正之「祭祀公業仙媽公」及「祭祀公業陳仙媽公
」均屬不同之祭祀主體，非可混指為同一權屬（理由欄第四項第五十四行以下）。竟
於理由欄第五項，復認縱使日據時期土地台帳記載該等土地業主氏名為「祭祀公業仙
媽公」亦不能證明有名為「祭祀公業仙媽公」之祭祀公業存在，並認定上訴人提起本
件訴訟無即受確認判決之法律上利益而為上訴人不利判斷，其判決理由即有前後矛盾
之違法。次查附表(一)所示系爭土地係坐落台北市○○區○○段四小段，其原所有人及
管理者分別為仙媽公與陳彬琳，然附表(二)所示土地則坐落台北縣汐止鎮○○段南港子
小段，其所有人則載明為祭祀公業陳仙媽公，管理者陳彬琳、陳欽明，其登記之名義
確有不同。上訴人亦主張，祭祀公業仙媽公及祭祀公業陳仙媽公雖同為奉祀陳姓第一
世祖仙媽公，但因設立人取名之不同而有差異，且祭產所有之登記，亦因其取名之不
同而各具產權，非可因享祀者同名即視同一體混為一談等語（一審卷七三○頁背面）
。倘系爭土地為設立在先之祭祀公業陳仙媽公所有，其於登記時，為何未以該公業之
名稱及管理者為之，卻登記仙媽公為業主管理人陳彬琳，亦滋疑義，實情究竟如何，
亦待事實審法院詳予審認澄清，以為判斷之依據。上訴論旨執以指摘原判決不當，求
予廢棄，非無理由。
據上論結，本件上訴為有理由。依民事訴訟法第四百七十七條第一項、第四百七十八
條第一項，判決如主文。
中      華      民      國    八十九    年      六      月      二      日
                              最高法院民事第七庭
                                  審判長法官  吳  正  一
                                        法官  謝  正  勝
                                        法官  劉  福  來
                                        法官  高  孟  焄
                                        法官  許  朝  雄
      右正本證明與原本無異
                                              書  記  官
中      華      民      國    八十九    年      六      月    二十一    日


司法院資訊處製作；財團法人民間司法改革基金會備份。
